【裁判字號】    95,家上,169
【裁判日期】    951031
【裁判案由】    離婚
【裁判全文】
臺灣高等法院民事判決                 95年度家上字第169號
上  訴  人
即反訴被告  乙○○
訴訟代理人  羅明宏律師
被  上訴人
即反訴原告  甲○○○
訴訟代理人  林正欣律師
上列當事人間請求離婚事件，上訴人對於中華民國95年5月18日
臺灣宜蘭地方法院94年度婚字第264號第一審判決提起上訴，被
上訴人並提起反訴，本院於95年10月17日言詞辯論終結，判決如
下：
    主      文
原判決廢棄。
准乙○○（民國41年2月15日、身分證統一編號：Ｚ000000000號
）與甲○○○（民國○○年○月○○日生、身分證統一編號：Ｚ000000
000號）離婚。
甲○○○其餘之反訴駁回。
第一、二審訴訟費用由甲○○○負擔。反訴訴訟費用由乙○○負
擔二分之一，餘由甲○○○負擔。
    事實及理由
一按婚姻無效、確認婚姻成立或不成立、撤銷婚姻、離婚或夫妻
  同居之訴，得合併提起，或於第一審或第二審言詞辯論終結前
  ，為訴之變更、追加或提起反訴。非婚姻事件之訴，以夫妻財
  產之分配或分割、返還財物、給付家庭生活費用或贍養費或扶
  養之請求，或由訴之原因、事實所生損害賠償之請求為限，得
  與第一項之訴合併提起，或於第一審或第二審言詞辯論終結前
  ，為訴之追加或提起反訴，民事訴訟法第572條第1項、第3項
  分別定有明文。上訴人乙○○對於原審判決駁回其離婚之訴，
  聲明不服，提起上訴後，被上訴人甲○○○亦於民國95年7月
  10日提起反訴，請求判准兩造離婚，乙○○應賠償其因判決離
  婚所受非財產上之損害新臺幣（下同）50萬元（本院卷第27-
  30頁），核其反訴與首揭規定，並無不合，應予准許。
二上訴人乙○○起訴主張：兩造於66年間結婚，育有四子羅龍君
  、羅國君、羅豪君、羅毅君，原本同住宜蘭縣宜蘭市○○路○
  段416號（整編前門牌為宜蘭縣宜蘭市○○路416號）。兩造感
  情初尚融洽，惟甲○○○自82年間起，利用晚上接送長子羅龍
  君上補習班之際，在外玩樂，直到晚間10點始與羅龍君返家，
  兩造復因家庭價值觀及生活作息無法溝通協調，多次發生爭吵
  ，感情日益淡薄。迨於86年6月9日，甲○○○因車禍受傷，伊
  欲關心照顧之，竟遭斥離，但伊仍盡力為甲○○○向肇事者爭
  取到賠償金60萬元，並悉數交予甲○○○。嗣甲○○○於同年
  8月中旬出院，僅告以將返回宜蘭市○○街19巷14號娘家休養
  ，經伊至上址尋找未獲，遂於87年6月2日刊登尋人啟示。詎甲
  ○○○見報後，僅返家收拾行李，不顧伊苦勸，竟執意離開，
  雖其告以仍住在娘家，惟經伊多次查訪無著，自此甲○○○未
  再與伊聯絡，家中經濟及子女扶養均由伊負擔，甲○○○顯係
  惡意遺棄伊在繼續狀態中。又甲○○○自86年間即滯留在外未
  歸，對伊父子生活未加聞問，夫妻情分蕩然無存，互信互愛之
  基礎已失，且兩造分居8年以上，顯有重大事由，難以維持婚
  姻。爰依民法第1052條第1項第5款、第2項規定，請求判准兩
  造離婚等語。原審為乙○○敗訴之判決，乙○○提起上訴，其
  上訴聲明為：(一)原判決廢棄。(二)准兩造離婚（乙○○曾於95
  年8月15日本院準備程序期日，並於95年9月4日具狀為訴之變
  更，改依民法第1001條規定，聲明請求甲○○○應與其同居，
  嗣於95年9月26日準備程序期日又變更回原請求離婚之聲明，
  見本院卷第51、69、83頁）。並就甲○○○之反訴部分答辯聲
  明：甲○○○之反訴駁回。
二被上訴人甲○○○則以：乙○○自72年間起即有外遇，並於爭
  吵時毆打伊，且不給付家庭生活費用，復將與娘家姊妹聚會之
  伊，誣指為在外玩樂，甚至燒燬伊衣、鞋或跟蹤伊，令伊苦不
  堪言。迨伊於86年6月9日因車禍住院，乙○○竟於探病時，搖
  晃伊受傷之腳，並稱醫生告以伊腳不會好等語，旋即離去，自
  此未再對伊聞問。嗣伊見乙○○登報尋人，乃於87年6月7日返
  家，惟兩造於翌日復生爭執，乙○○竟再度毆打且驅趕伊，伊
  遂被迫離家，並無拒絕同居之意，而係有家歸不得。又兩造分
  居雖逾8年，惟究其原因係乙○○不讓伊返家，縱令兩造間有
  重大事由，難以維持婚姻，亦係可歸責於乙○○，伊無過失可
  言等語為辯。並於本院答辯聲明：上訴駁回。復於本院提起反
  訴，主張依民法第1052條第1項第2款、第3款、第5款、第2項
  規定，請求離婚，併依民法第1056條第2項規定，請求乙○○
  賠償伊因判決離婚所受非財產上之損害。其反訴聲明為：(一)准
  兩造離婚。(二)乙○○應給付甲○○○50萬元。
三查兩造於66年間結婚，育有四子羅龍君、羅國君、羅豪君、羅
  毅君（均已成年），原本同住在宜蘭縣宜蘭市○○路○段416
  號，甲○○○於86年6月9日因車禍住院，於同年8月中旬出院
  後，即未再與乙○○同居之事實，有兩造所不爭執之戶籍謄本
  、尋人啟事之剪報、存證信函、子女自白書等件可稽（原審卷
  第9-19頁），並經證人羅龍君、羅國君、羅豪君、羅毅君於95
  年8月28日在本院證述屬實（本院卷第55-67頁），應堪信為真
  實。
四本訴部分：
  (一)乙○○主張甲○○○於86年8月中旬出院後，即未返家，亦
    未住在娘家，其乃登報尋人，並請甲○○○返家，惟遭甲○
    ○○所拒等語，業據提出尋人啟事之剪報、存證信函等件為
    證（原審卷第9-15頁），且經證人羅龍君於本院證稱：媽媽
    於86年間離家，住在宜蘭縣宜蘭市○○街19巷14號外婆家，
    爸爸有刊登尋人啟事等語（本院卷第55-57頁），復為甲○
    ○○所不爭執（同卷第59頁）；另證人羅國君亦於本院證稱
    ：媽媽離家後，爸爸有刊登尋人啟事，惟媽媽未返家，爸爸
    曾於媽媽出院後1、2個月到外婆家找媽媽，但未找到，其於
    94年間有問過媽媽是否回家，媽媽說不太可能等語（同卷第
    61頁），證人羅豪君並證稱：媽媽於86年出車禍後即住在外
    婆家，爸爸有刊登尋人啟事，媽媽只有回家一天，爸爸有請
    媽媽回家，但媽媽不願意，其於86、87年間亦有請媽媽回家
    ，但媽媽說還不想等語（同卷第62-64頁），證人羅毅君又
    於本院證稱：媽媽從86年出車禍後，即住在西安街娘家，她
    說想在外靜養，爸爸有刊登尋人啟事，媽媽好像有回家一次
    ，但他們見面又吵架，所以媽媽沒住下來，爸爸有要我們叫
    媽媽回來，但媽媽說她住在外面較好等語（同卷第65、66頁
    ），復為乙○○所不爭執（同卷第62、64、67頁），而上開
    證人之證詞互核大致相符，堪予採信；參以甲○○○亦自承
    乙○○於90年間向宜蘭市調解委員會聲請履行同居之調解，
    經調解2次不成立等語，並於本院提起離婚反訴，表明不願
    回家等情，有聲請調解書、調解委員會通知等件可稽（原審
    卷第55、72、73頁，本院卷第55頁），足徵乙○○於提起本
    件離婚之訴前，確曾要求甲○○○返家同居，惟遭甲○○○
    所拒至明。應認乙○○上開主張，為可採信，甲○○○所辯
    其並無拒絕同居之意，而係有家歸不得云云，尚難採信。至
    證人羅龍君於原審所述乙○○不願意讓甲○○○返家一節（
    原審卷第54頁），顯係出於其主觀臆測之詞；另證人即甲○
    ○○之兄王世德於原審所述甲○○○一直希望回家，不希望
    離婚云云（同卷第68頁），亦與上開事實不符，均無可取。
  (二)乙○○復主張甲○○○係惡意遺棄其等語，則為甲○○○所
    否認。經查：
    1.證人王世德於95年3月23日在原審證稱：甲○○○於86年
      間出車禍住院，即要其問乙○○可否在娘家休養，經其妻
      子詢問乙○○後，乙○○答以「隨便她」等語（原審卷第
      68頁），並有存證信函可稽（同卷第14頁），復為乙○○
      所不爭執，堪信乙○○於86年間確有同意甲○○○出院後
      可在娘家休養，則甲○○○當時未返家，而在娘家休養，
      自有不能同居之正當理由。惟乙○○嗣既要求甲○○○返
      家，並於87年6月2日登報尋人，其子羅豪君亦於86、87年
      間央請甲○○○返家（本院卷第62-64頁），姑不論甲○
      ○○是否仍住在娘家，或乙○○是否知道甲○○○之下落
      ，顯然乙○○已於斯時要求甲○○○返家同居；況甲○○
      ○經過長達近一年之休養，其傷勢應已康復，自無繼續在
      娘家休養之必要。是甲○○○倘無正當理由而與乙○○別
      居，自屬違背同居義務。
    2.甲○○○抗辯其前曾遭乙○○打罵等語，業據提出乙○○
      所不爭執之驗傷診斷書2紙為證（開立日期分別為82年9月
      27日、84年7月28日，原審卷第61、62頁），並經證人羅
      龍君於95年2月23日在原審證稱：我看過爸爸對媽媽動手
      四、五次，兩造發生口角，爸爸很生氣，會動手打媽媽，
      在媽媽離家後想要回家，我有看過爸爸打過媽媽一次，因
      為爸爸懷疑媽媽有外遇等語（同卷第56、57頁），且於95
      年8月28日在本院證稱：從其小學三、四年級開始，兩造
      感情即開始惡劣，因個性不合有爭執時，爸爸就會打媽媽
      ，打巴掌、拳打腳踢，媽媽沒有能力反抗，爸媽會互罵髒
      話，只要有口角衝突，爸爸即會動粗，爸爸曾趕媽媽出去
      三、四次，爸爸有懷疑媽媽有外遇，罵媽媽「討客兄」（
      台語）等語（本院卷第55-58頁）；證人羅國君則於本院
      證稱：以前兩造吵架時，會互罵髒話，爸爸會想打媽媽，
      我們小孩會出來擋等語（本院卷第59頁）；證人羅豪君亦
      於原審證稱：兩造之個性、脾氣不太合，媽媽離家前，兩
      造有發生爭執等語（原審卷第57頁），復於本院證稱：從
      小就常看到爸媽吵架，都會摔東西，沒看清楚誰打的較多
      ，82年或84年間，有看到兩造發生肢體衝突，其與弟弟有
      去擋爸爸，兩個哥哥將兩造架開，爸爸有懷疑媽媽有外遇
      等語（本院卷第62、64頁）；證人羅毅君又於本院證稱：
      從其小學時起，兩造即常吵架，都罵的很兇，媽媽出車禍
      後就住在外婆家，因回家就會和爸爸吵架，有一次媽媽回
      家，因為見面又吵架，所以媽媽沒有住下來，兩造吵到後
      來還會互摔東西，爸爸在吵架時會趕媽媽出去等語（同卷
      第65-67頁）；另證人王世德於95年3月23日在原審證稱：
      乙○○毆打甲○○○好幾次，甲○○○車禍回娘家休養，
      後來回家，乙○○有毆打甲○○○一次等語（原審卷第69
      頁）；參以乙○○於84年間因傷害案件，經臺灣宜蘭地方
      法院檢察署以84年度偵字第2430號偵辦等情（嗣於84年8
      月29日結案），有本院全國前案簡列表可稽（本院卷第43
      頁），堪信甲○○○上開主張為真實，乙○○空言否認有
      毆打甲○○○云云，自不足採。
    3.又兩造個性不合，長期感情不睦，時生爭吵，互摔東西，
      尤其互相懷疑對方有外遇，最是造成彼此衝突不斷之主因
      ，乙○○甚至對甲○○○實施身體上之不法侵害行為，甲
      ○○○索性離家在外，近期又因聽信羅龍君所述乙○○於
      94年間帶女子回家同房過夜一事（原審卷第57頁，本院卷
      第56頁），更是拒絕再復合，應認兩造已喪失互信、互愛
      、互諒之婚姻基礎，顯有難以維持婚姻之重大事由存在，
      羅王琇自有拒絕同居之正當理由。
    4.按夫妻互負同居之義務，為民法第1001條所明定，夫妻之
      一方無正當理由而與他方別居，固屬違背同居義務，惟同
      法第1052條第1項第5款所謂以惡意遺棄他方，不僅須有違
      背同居義務之客觀事實，並須有拒絕同居之主觀情事始為
      相當。最高法院40年台上字第91號、49年台上字第1251號
      判例參照。如前所述，甲○○○既有不能同居之正當理由
      ，則其與乙○○別居，自無違背同居義務，依前揭說明，
      甲○○○並無惡意遺棄乙○○之情事，乙○○不得據以請
      求離婚。
  (三)乙○○又主張兩造間有重大事由難以維持婚姻等語，固為甲
    ○○○所不爭執，惟辯稱此事由係可歸責於乙○○所致等語
    。經查：
    1.按婚姻以夫妻之共同生活為目的，夫妻應以誠摯相愛為基
      礎，相互尊重、忍讓與諒解，共同建立和諧美滿幸福之家
      庭，非有足以破壞共同生活或難以維持婚姻之重大事由，
      夫妻之一方固不得任意訴請離婚；惟若夫妻之誠摯相愛基
      礎動搖，彼此難以容忍、諒解，無從繼續保持共同生活之
      圓滿、安全及幸福，而生婚姻之破綻，夫妻之一方即非不
      得依民法第1052條第2項規定請求離婚。關於「難以維持
      婚姻之重大事由」，係以婚姻是否已生破綻而無回復之希
      望為其判斷之標準。而婚姻是否已生破綻無回復之希望，
      則應依客觀之標準，即難以維持婚姻之事實，是否已達於
      倘處於同一境況，任何人均將喪失維持婚姻意欲之程度而
      定。至於同條項但書所規定「難以維持婚姻之重大事由應
      由夫妻之一方負責者，僅他方得請求離婚」，乃因如肯定
      有責配偶之離婚請求，無異承認恣意離婚，破壞婚姻秩序
      ，且有背於道義，尤其違反自己清白（clean hands）之
      法理，有欠公允，同時亦與國民之法感情及倫理觀念不合
      ，因而採消極破綻主義。倘該重大事由，夫妻雙方均須負
      責時，應比較衡量雙方之有責程度，僅責任較輕之一方得
      向責任較重之他方請求離婚，如有責程度相同時，雙方均
      得請求離婚，始符合民法第1052條第2項規定之立法本旨
      。最高法院90年度台上字第1639號、第2215號、94年度台
      上字第115號、第2059號判決要旨，及同院95年4月4日95
      年度第5次民事庭會議決議參照。
    2.兩造因個性不合，長期感情不睦，且互相懷疑對方外遇，
      時生爭吵、互摔東西，乙○○更於盛怒下對甲○○○施暴
      ，並口出驅趕離去之惡言，甲○○○雖因而受傷，惟其不
      甘示弱，回罵很兇，亦有挑釁之情，業據兩造子女證述明
      確。而甲○○○離家在外，棄正值青春期之羅豪君、羅毅
      君於不顧，獨由乙○○負擔家計及扶養子女，未盡人妻、
      人母之責，又於乙○○及子女請求返家時，斷然拒絕，雖
      經乙○○聲請同居之調解，亦為甲○○○所拒，兩造因而
      分居長達8年以上，形同陌路，甲○○○亦有可非難之處
      。又兩造失和，使目睹衝突情節之子女，內心受創甚深，
      造成親子關係不佳與隔閡，因兩造既已分居多年，徒留夫
      妻之名，而無夫妻之實，實非兩造及子女之福，尤其，，
      甲○○○亦於本院提起離婚之反訴，足徵兩造誠摯相愛之
      基礎已動搖，不能相互尊重、忍讓與諒解，無從繼續保持
      共同生活之圓滿、安全及幸福，並喪失維持婚姻之意欲，
      依前揭說明，應認兩造之婚姻已生破綻而無回復之望，即
      有難以維持之重大事由存在，因該重大事由，兩造均須負
      責，經比較衡量後，兩造之有責程度相同，兩造均得請求
      離婚，始符公允。是乙○○依民法第1052條第2項規定請
      求離婚，自屬有據。甲○○○所辯兩造婚姻難以維持，全
      係可歸責於乙○○，伊無過失可言云云，要無可採。
    3.至羅龍君所述乙○○於94年間帶女子返家同房過夜多次，
      約3至4個月一節（原審卷第57頁，本院卷第56頁），非惟
      為乙○○所否認，且羅國君、羅豪君亦證稱乙○○無外遇
      ，亦未帶女子回家同房過夜，因乙○○有開道館，僅有乙
      ○○之男、女弟子在家過夜，並非與乙○○同房等語明確
      （本院卷第60、63頁），更何況羅龍君自承其於94年間在
      宜蘭服役，約十天、半個月返家一次（同卷第58頁），顯
      無可能親見所謂有女子與乙○○同房過夜約3至4個月，參
      以羅龍君所述乙○○認為其較偏袒甲○○○，自其大學三
      年級起，即不願負擔其學費，均賴甲○○○負擔等情，足
      徵乙○○與羅龍君父子關係不佳，是羅龍君上開證詞，自
      有偏頗及可議之處，難為不利於乙○○之認定，附此敘明
      。
五反訴部分：
  (一)甲○○○主張乙○○與人通姦等語，無非以羅龍君所述乙○
    ○帶女子回家同房過夜之證詞為其唯一論據，惟羅龍君此部
    分之證詞已不可採，既如前述，況羅龍君亦自承未親見乙○
    ○與所謂同房過夜之女子有同睡一床等語明確（本院卷第58
    頁），更無法證明乙○○與所謂同房過夜之女子間有通姦之
    事實，則甲○○○此部分之主張，自難採信。是甲○○○依
    民法第1052條第1項第2款規定請求離婚，為無理由，不應准
    許。
  (二)甲○○○復主張其受有不堪同居虐待等語，固據驗傷診斷書
    及證人羅龍君、王世德為證，惟上開驗傷診斷書開立日期距
    今十餘年，甲○○○當時未據以請求離婚，除撤回傷害告訴
    外，又繼續與乙○○共同生活多年，顯見其已宥恕乙○○傷
    害一事，自難徒以上開驗傷診斷書，即遽認甲○○○受有不
    堪同居之虐待。更何況兩造分居長達8年，係因個性不合，
    長期感情不睦，相互懷疑對方有外遇，時生吵架，並伴隨肢
    體衝突，甲○○○更索性離家所致，自難以82、84年間，兩
    造因吵架而生肢體衝突等距今約10年之傷害，甚或甲○○○
    於87年6月7日返家後又與乙○○發生衝突，憤而離家等陳年
    往事，為甲○○○現仍受有不堪同居虐待之認定。此外，甲
    ○○○復未再舉證以實其說，此部分之主張，亦難採信。是
    甲○○○依民法第1052條第1項第3款規定請求離婚，為無理
    由，不應准許。
  (三)甲○○○另主張乙○○惡意遺棄其等語，亦為乙○○所否認
    ，況甲○○○係自行離家，並自食其力，乙○○及子女亦曾
    央請甲○○○返家未果，乙○○尚無違背同居義務之客觀事
    實，亦無拒絕同居之主觀情事。又縱令甲○○○係因夫妻失
    和而歸寧居住，乙○○對於久未返家之甲○○○，未予過問
    ，別無其他拒絕同居之主觀情事，亦難謂乙○○係惡意遺棄
    甲○○○（最高法院40年台上字第91號判例參照）。至乙○
    ○於兩造爭吵時，出言驅趕甲○○○離去，即令屬實，亦係
    乙○○在盛怒下，失去理智之言語，乃屬個人修養欠佳之問
    題，經對照其日後尚與子女請求甲○○○返家，益證其並無
    離棄甲○○○之意。是甲○○○上開主張，亦難採信，其依
    民法第1052條第1項第5款規定請求離婚，為無理由，不應准
    許。
  (四)甲○○○所稱兩造間有重大事由難以維持婚姻一節，應屬可
    採，理由同四本訴部分(三)所述，不予另贅。是甲○○○依民
    法第1052條第2項規定請求離婚，自屬有據。
  (五)末按夫妻之一方，因判決離婚而受有損害者，得向有過失之
    他方，請求賠償。前項情形，雖非財產上之損害，受害人亦
    得請求賠償相當之金額。但以受害人無過失者為限。民法第
    1056條第1、2項定有明文。查甲○○○以兩造間有重大事由
    難以維持婚姻為由，請求判准離婚，固為本院所許，惟難以
    維持婚姻之重大事由，兩造均須負責，且兩造之有責程度相
    同，已如上述，既然甲○○○就兩造婚姻發生破綻並非無過
    失，依上開規定，甲○○○自不能請求乙○○賠償非財產上
    之損害。
六從而，乙○○依民法第1052條第2項規定，請求判准兩造離婚
  ，為有理由，應予准許。因乙○○係依民法第1052條第1項第5
  款、第2項規定訴請離婚，該二項離婚請求權，雖為不同之訴
  訟標的法律關係，惟其聲明同一，屬訴之重疊合併，本院既准
  乙○○依前揭規定離婚，自無庸再就乙○○其餘離婚請求權予
  以駁回，附此敘明。是原審為乙○○敗訴之判決，尚有未洽。
  乙○○上訴意旨指摘原判決不當，求予廢棄改判，為有理由。
  爰由本院予以廢棄，改判如主文第二項所示。另甲○○○反訴
  依民法第1052條第2項規定，請求判准兩造離婚，為有理由，
  應予准許，同前所述，本院亦無庸再就甲○○○其餘離婚之請
  求，為駁回之諭知。至甲○○○反訴依民法第1056條第2項規
  定，請求乙○○給付非財產上之損害賠償50萬元，為無理由，
  不應准許。又兩造其餘之攻擊或防禦方法及未經援用之證據，
  經本院斟酌後，認為均不足影響本判決之結果，自無逐一詳予
  論駁之必要，併此敘明。
七據上論結，乙○○之上訴為有理由，甲○○○之反訴為一部有
  理由，一部無理由，依民事訴訟法第450條、第78條，第79條
  ，判決如主文。
中    華    民    國    95    年    10    月    31    日
                    民事第十六庭
                        審判長法  官  沈方維
                              法  官  王淇梓
                              法  官  張競文
正本係照原本作成。
如不服本判決，應於收受送達後20日內向本院提出上訴書狀，其
未表明上訴理由者，應於提出上訴後20日內向本院補提理由書狀
（均須按他造當事人之人數附繕本）上訴時應提出委任律師或具
有律師資格之人之委任狀；委任有律師資格者，另應附具律師資
格證書及釋明委任人與受任人有民事訴訟法第466條之1第1項但
書或第2項（詳附註）所定關係之釋明文書影本。
中    華    民    國    95    年    10    月    31    日
                              書記官  章大富
附註：
民事訴訟法第466條之1（第1項、第2項）：
對於第二審判決上訴，上訴人應委任律師為訴訟代理人。但上訴
人或其他法定代理人具有律師資格者，不在此限。
上訴人之配偶、三親等內之血親、二親等內之姻親，或上訴人為
法人、中央或地方機關時，其所屬專任人員具有律師資格並經法
院認為適當者，亦得為第三審訴訟代理人。


司法院資訊處製作；財團法人民間司法改革基金會備份。
